ACORDAO-COMPLETO-2539595

ACÓRDÃO 3345/2022 ATA 20/2022 - PRIMEIRA CÂMARA

VISTOS, relatados e discutidos estes autos de tomada de contas especial em desfavor da empresa Sul Projetos Culturais Ltda - ME (CNPJ: 07.860.482/0001-07) e de sua dirigente, Sra. Marta Virginia Rocha Suarez (CPF: XXX.210.220-XX) , em razão de omissão no dever de prestar contas dos recursos captados no âmbito do projeto cultural Pronac 08-0756, que tinha por objeto realizar programação cultural com espetáculos musicais, de dança, teatro e circo, paralela à Festiqueijo 2008, em Carlos Barbosa/RS;
ACORDAM os ministros do Tribunal de Contas da União, reunidos em sessão da 1ª Câmara, diante das razões expostas pelo relator, em: 
9.1. julgar irregulares as contas da empresa Sul Projetos Culturais Ltda. - ME (CNPJ: 07.860.482/0001-07) e de sua dirigente, Sra. Marta Virginia Rocha Suarez (CPF: 013.210.22000) , com fundamento nos arts. 1º, inciso I, 16, inciso III, alíneas "a", "b" e "c", da Lei 8.443/1992, c/c arts. 1º, inciso I, e 209, incisos I, II e III, do Regimento Interno;
9.2. condenar os responsáveis indicados no subitem anterior, com fundamento no art. 19, caput, da Lei 8.443/1992, c/c o art. 210 do Regimento Interno do TCU, ao pagamento das importâncias a seguir especificadas, com a fixação do prazo de 15 (quinze) dias, a contar da notificação, para comprovar, perante o Tribunal (art. 23, inciso III, alínea "a", da Lei 8.443/1992, c/c o art. 214, inciso III, alínea "a", do Regimento Interno) , o recolhimento da dívida aos cofres do Fundo Nacional de Cultura, atualizada monetariamente e acrescida dos juros de mora, calculados a partir das datas discriminadas, até a data do recolhimento, na forma prevista na legislação em vigor:
	Data de ocorrência
	Valor histórico (R$) 

	28/2/2010
	19.090,00

	29/10/2009
	10.000,00

	28/1/2010
	10.000,00

	27/7/2009
	5.000,00

	21/10/2009
	7.000,00

	21/7/2010
	20.000,00

	27/7/2009
	6.000,00

	22/10/2009
	8.000,00

9.3. autorizar, desde logo, nos termos do art. 28, inciso II, da Lei 8.443/1992, a cobrança judicial das dívidas, caso não atendida a notificação;
9.4. autorizar, desde logo, caso solicitado e o processo não tenha sido remetido para cobrança judicial, o pagamento das dívidas em até 36 (trinta e seis) parcelas mensais e consecutivas, nos termos do art. 26 da Lei 8.443/1992, c/c o art. 217 do Regimento Interno/TCU, fixando-se o vencimento da primeira parcela em 15 (quinze) dias, a contar do recebimento da notificação, e o das demais a cada mês, devendo incidir sobre cada valor mensal os correspondentes acréscimos legais, na forma prevista na legislação em vigor, sem prejuízo de alertar os responsáveis de que a falta de comprovação do recolhimento de qualquer parcela implicará o vencimento antecipado do saldo devedor; 
9.5. notificar a prolação deste acórdão à Secretaria Especial da Cultura, aos responsáveis e ao Procurador-Chefe da Procuradoria da República no Estado do Rio Grande do Sul, este último em atenção ao § 3º do art. 16 da Lei 8.443/1992, c/c o § 7º do art. 209 do Regimento Interno do TCU, para adoção das medidas que entender cabíveis.

Tomada de contas especial instaurada em razão de omissão no dever de prestar contas de recursos captados pela Lei Rouanet, em relação a projeto que visava realizar programação cultural com espetáculos musicais, de dança, teatro e circo, paralela à Festiqueijo 2008, em Carlos Barbosa/RS.

Primeira Câmara

Secretaria Especial da Cultura.

3. Responsáveis: Marta Virginia Rocha Suarez (XXX.210.220-XX) e Sul Projetos Culturais Ltda. - ME (07.860.482/0001-07).

13.1. Ministros presentes: Walton Alencar Rodrigues (Presidente), Benjamin Zymler e Vital do Rêgo (Relator).
13.2. Ministro-Substituto convocado: Augusto Sherman Cavalcanti.
13.3. Ministro-Substituto presente: Weder de Oliveira.

VITAL DO RÊGO

Adoto como parte do relatório o pronunciamento da Secretaria de Controle Externo de Tomada de Contas Especial (peça 68) a seguir transcrito, que contou com a anuência do corpo diretivo da unidade (peças 69 e 70) : 
INTRODUÇÃO
Cuidam os autos de tomada de contas especial instaurada por Secretaria Especial da Cultura, em desfavor de Marta Virgínia Rocha Suarez (CPF: XXX.210.220-XX) e Sul Projetos Culturais Ltda - Me (CNPJ: 07.860.482/0001-07) , em razão de omissão no dever de prestar contas, captados por força do projeto cultural Pronac 08-0756, descrito da seguinte forma: "O projeto visava realizar programação cultural com espetáculos musicais, de dança, teatro e circo, paralela à Festiqueijo 2008, em Carlos Barbosa/RS.".
HISTÓRICO
Em 13/3/2018, com fundamento na IN/TCU 71/2012, alterada pela IN/TCU 76/2016 e DN/TCU 155/2016, o dirigente da instituição Secretaria Especial da Cultura autorizou a instauração da tomada de contas especial (peça 22) . O processo foi registrado no sistema e-TCE com o número 142/2018.
A Portaria 664 - 21/10/2008, autorizou a captação do valor de apoio, totalizando R$ 325.448,06, com prazo para execução dos recursos 28/10/2008 a 31/12/2010, recaindo o prazo para prestação de contas em 30/1/2011.
A empresa proponente captou recursos autorizados, no montante de R$ 85.090,00, conforme atestam os recibos (peça 8) .
O fundamento para a instauração da Tomada de Contas Especial, conforme consignado na matriz de responsabilização elaborada pelo tomador de contas, foi a constatação da seguinte irregularidade: 
Omissão no dever de prestar contas.
Os responsáveis arrolados na fase interna foram devidamente comunicados e, diante da ausência de justificativas suficientes para elidir a irregularidade e da não devolução dos recursos, instaurou-se a tomada de contas especial.
No relatório (peça 32) , o tomador de contas concluiu que o prejuízo importaria no valor original de R$ 85.090,00, imputando-se a responsabilidade a Marta Virgínia Rocha Suarez, na condição de dirigente e Sul Projetos Culturais Ltda - Me.
Em 29/1/2020, a Controladoria-Geral da União emitiu o relatório de auditoria (peça 34) , em concordância com o relatório do tomador de contas. O certificado de auditoria e o parecer do dirigente do órgão de controle interno concluíram pela irregularidade das presentes contas (peças 35 e 36) .
Em 14/2/2020, o ministro responsável pela área atestou haver tomado conhecimento das conclusões contidas no relatório e certificado de auditoria, bem como do parecer conclusivo do dirigente do órgão de controle interno, manifestando-se pela irregularidade das contas, e determinou o encaminhamento do processo ao Tribunal de Contas da União (peça 37) .
 Na instrução inicial (peça 40) , analisando-se os documentos nos autos, concluiu-se pela necessidade de realização de citação para a seguinte irregularidade: 
Irregularidade 1: omissão no dever de prestar contas.
Evidências da irregularidade: documentos técnicos presentes nas peças 1, 5, 11, 12, 14, 16, 17, 18, 19, 20, 21 e 22.
Normas infringidas: Art. 71, §§ 1ºe 2º, da IN MinC nº 01, 09/02/2012; art. 70, parágrafo único, CF/88. Omitiu-se do dever de prestar contas, quando deveria ter apresentado os documentos de prestação de contas até a data de 30/01/2012 Art. 6º, inciso VI, da IN MinC nº 01, de 05/10/2010; Art. 71, § 1º, da IN MinC nº 01, de 09/02/2012; Art. 90, parágrafo único, IN MinC nº  01, de 24/09/2013.
Débitos relacionados aos responsáveis Marta Virgínia Rocha Suarez (CPF: XXX.210.220-XX) e Sul Projetos Culturais Ltda - Me (CNPJ: 07.860.482/0001-07) :
	Data de ocorrência
	Valor histórico (R$) 

	28/2/2010
	19.090,00

	29/10/2009
	10.000,00

	28/1/2010
	10.000,00

	27/7/2009
	5.000,00

	21/10/2009
	7.000,00

	21/7/2010
	20.000,00

	27/7/2009
	6.000,00

	22/10/2009
	8.000,00

Cofre credor: Tesouro Nacional.
Responsável: Sul Projetos Culturais Ltda - Me (CNPJ: 07.860.482/0001-07) .
Conduta: não demonstrar a boa e regular aplicação dos recursos federais recebidos e geridos por meio do instrumento em questão, no período de 28/10/2008 a 1/1/2010, em face da omissão na prestação de contas, cujo prazo encerrou-se em 19/8/2011.
Nexo de causalidade: a conduta descrita impediu o estabelecimento do nexo causal entre as possíveis despesas efetuadas com os recursos recebidos, no âmbito do instrumento em questão, no período de 28/10/2008 a 1/1/2010.
Culpabilidade: não há excludentes de ilicitude, de culpabilidade e de punibilidade; é razoável supor que o administrador responsável pela pessoa jurídica tinha consciência da ilicitude de sua conduta; era exigível conduta diversa da praticada, qual seja, desincumbir-se do seu dever por meio da apresentação da prestação de contas no prazo e forma devidos. 
Responsável: Marta Virgínia Rocha Suarez (CPF: XXX.210.220-XX) .
Conduta: não demonstrar a boa e regular aplicação dos recursos federais recebidos e geridos por meio do instrumento em questão, no período de 28/10/2008 a 1/1/2010, em face da omissão na prestação de contas, cujo prazo encerrou-se em 19/8/2011.
Nexo de causalidade: a conduta descrita impediu o estabelecimento do nexo causal entre as possíveis despesas efetuadas com os recursos recebidos, no âmbito do instrumento em questão, no período de 28/10/2008 a 1/1/2010.
Culpabilidade: não há excludentes de ilicitude, de culpabilidade e de punibilidade; é razoável supor que a responsável tinha consciência da ilicitude de sua conduta; era exigível conduta diversa da praticada, qual seja, desincumbir-se do seu dever por meio da apresentação da prestação de contas no prazo e forma devidos. 
 Encaminhamento: citação.
 Em cumprimento ao pronunciamento da unidade (peça 42) , foi efetuada citação dos responsáveis, nos moldes adiante:
 Marta Virgínia Rocha Suarez - promovida a citação da responsável, conforme delineado adiante:
	Comunicação: Ofício 19914/2021 - Seproc (peça 46) 
Data da Expedição: 26/5/2021
Data da Ciência: não houve (Desconhecido) (peça 48) 
Observação: Ofício enviado para o endereço do responsável, conforme pesquisa na base de dados no sistema da Receita Federal, custodiada pelo TCU.
	
	Comunicação: Ofício 49992/2021 - Seproc (peça 54) 
Data da Expedição: 6/9/2021
Data da Ciência: não houve (Ausente) (peça 56) 
Observação: Ofício enviado para o endereço do responsável, conforme pesquisa na base de dados no sistema do TSE, custodiada pelo TCU (peça 50) .
	
	Comunicação: Ofício 57960/2021 - Seproc (peça 57) 
Data da Expedição: 26/10/2021
Data da Ciência: não houve (Ausente) (peça 60) 
Observação: Ofício enviado para o endereço do responsável, conforme pesquisa na base de dados no sistema do TSE, custodiada pelo TCU (peça 50) .
	
	Comunicação: Edital 0057/2022 - Seproc (peça 64) 
Data da Publicação: 28/1/2022 (peça 65) 
Fim do prazo para a defesa: 12/2/2022
	
 Sul Projetos Culturais Ltda - Me - promovida a citação do responsável, conforme delineado adiante:
	Comunicação: Ofício 19915/2021 - Seproc (peça 45) 
Data da Expedição: 26/5/2021
Data da Ciência: não houve (Desconhecido) (peça 47) 
Observação: Ofício enviado para o endereço do responsável, conforme pesquisa na base de dados no sistema da Receita Federal, custodiada pelo TCU.
	
	Comunicação: Ofício 49993/2021 - Seproc (peça 53) 
Data da Expedição: 6/9/2021
Data da Ciência: não houve (Ausente) (peça 55) 
Observação: Ofício enviado para o endereço do representante legal da empresa, conforme pesquisa na base de dados no sistema do TSE, custodiada pelo TCU (peça 50) .
	
	Comunicação: Ofício 57959/2021 - Seproc (peça 58) 
Data da Expedição: 26/10/2021
Data da Ciência: não houve (Ausente) (peça 59) 
Observação: Ofício enviado para o endereço do representante legal da empresa, conforme pesquisa na base de dados no sistema do TSE, custodiada pelo TCU (peça 50) .
	
	Comunicação: Edital 0058/2022 - Seproc (peça 63) 
Data da Publicação: 28/1/2022 (peça 66) 
Fim do prazo para a defesa: 12/2/2022
	
 Conforme Despacho de Conclusão das Comunicações Processuais (peça 67) , as providências inerentes às comunicações processuais foram concluídas. 
 Transcorrido o prazo regimental, os responsáveis Marta Virgínia Rocha Suarez e Sul Projetos Culturais Ltda - Me permaneceram silentes, devendo ser considerados reveis, nos termos do art. 12, § 3º, da Lei 8.443/1992.
ANÁLISE DOS PRESSUPOSTOS DE PROCEDIBILIDADE DA IN/TCU 71/2012
Avaliação de Viabilidade do Exercício do Contraditório e Ampla Defesa
 Verifica-se que não houve o transcurso de mais de dez anos desde o fato gerador sem que tenha havido a notificação dos responsáveis pela autoridade administrativa federal competente (art. 6º, inciso II, c/c art. 19 da IN/TCU 71/2012, modificada pela IN/TCU 76/2016) , uma vez que o fato gerador da irregularidade sancionada ocorreu em 20/8/2011, e os responsáveis foram notificados sobre a irregularidade pela autoridade administrativa ainda em 2012 (peças 12 e 15) .
Valor de Constituição da TCE 	
 Verifica-se, ainda, que o valor atualizado do débito apurado (sem juros) em 1/1/2017 é de R$ 134.238,84, portanto superior ao limite mínimo de R$ 100.000,00, na forma estabelecida conforme os arts. 6º, inciso I, e 19 da IN/TCU 71/2012, modificada pela IN/TCU 76/2016. 
OUTROS PROCESSOS/DÉBITOS NOS SISTEMAS DO TCU COM OS MESMOS RESPONSÁVEIS
 Informa-se que foi (ram) encontrado (s) processo (s) no Tribunal com os mesmos responsáveis:
	Responsável
	Processo

	Marta Virgínia Rocha Suarez
	Processo 000.989/2020-7 [TCE, aberto, "TCE instaurada pelo (a) Secretaria Especial de Cultura em razão de Omissão no dever de prestar contas, Lei Rouanet, que teve por objeto Realizar nos meses de outubro e novembro de 2009 a preparação e renovação do Coral Fratelli de Garibaldi. Através de aulas de guitarra, dança e coreografia e confecção de vestuário e aquisição de instrumentos musicais que terminarão com dez apresentações do coral em novembro do mesmo ano, realizado em um caminhão palco em vários municípios do Rio Grande do Sul, direcionadas a todo publico (crianças, adolescentes, adultos e terceira idade) . (nº da TCE no sistema: 2281/2018) "]
Processo 007.552/2016-5 [CBEX, encerrado, "Cobrança Executiva de multa originária do (s) AC (s) AC-6710-37/2015-1C , referente ao TC Processo 032.425/2014-7"]
Processo 007.594/2016-0 [CBEX, encerrado, "Cobrança Executiva de débito originária do (s) AC (s) AC-6710-37/2015-1C , referente ao TC Processo 032.425/2014-7"]
Processo 032.425/2014-7 [TCE, encerrado, "Omissão no dever de prestar contas de recursos captados pelo Min da Cultura com vistas à implementação do projeto ¿Apresentações Culturais na 24ª Festa dos Motoristas 2010¿ (Relatório de Auditoria 1773/2014, p. 146-148) "]

	Sul Projetos Culturais Ltda - Me
	Processo 000.989/2020-7 [TCE, aberto, "TCE instaurada pelo (a) Secretaria Especial de Cultura em razão de Omissão no dever de prestar contas, Lei Rouanet, que teve por objeto Realizar nos meses de outubro e novembro de 2009 a preparação e renovação do Coral Fratelli de Garibaldi. Através de aulas de guitarra, dança e coreografia e confecção de vestuário e aquisição de instrumentos musicais que terminarão com dez apresentações do coral em novembro do mesmo ano, realizado em um caminhão palco em vários municípios do Rio Grande do Sul, direcionadas a todo publico (crianças, adolescentes, adultos e terceira idade) . (nº da TCE no sistema: 2281/2018) "]
Processo 007.594/2016-0 [CBEX, encerrado, "Cobrança Executiva de débito originária do (s) AC (s) AC-6710-37/2015-1C , referente ao TC Processo 032.425/2014-7"]
Processo 032.425/2014-7 [TCE, encerrado, "Omissão no dever de prestar contas de recursos captados pelo Min da Cultura com vistas à implementação do projeto ¿Apresentações Culturais na 24ª Festa dos Motoristas 2010¿ (Relatório de Auditoria 1773/2014, p. 146-148) "]
Processo 007.564/2016-3 [CBEX, encerrado, "Cobrança Executiva de multa originária do (s) AC (s) AC-6710-37/2015-1C , referente ao TC Processo 032.425/2014-7"]

  A tomada de contas especial está, assim, devidamente constituída e em condição de ser instruída.
EXAME TÉCNICO
Da validade das notificações:
 Preliminarmente, cumpre tecer breves considerações sobre a forma como são realizadas as comunicações processuais no TCU. A esse respeito, destacam-se o art. 179, do Regimento Interno do TCU (Resolução 155, de 4/12/2002) e o art. 4º, inciso III, § 1º, da Resolução TCU 170, de 30 de junho de 2004, in verbis:
Art. 179. A citação, a audiência ou a notificação, bem como a comunicação de diligência, farse-ão:
I - mediante ciência da parte, efetivada por servidor designado, por meio eletrônico, fac-símile, telegrama ou qualquer outra forma, desde que fique confirmada inequivocamente a entrega da comunicação ao destinatário;
II - mediante carta registrada, com aviso de recebimento que comprove a entrega no endereço do destinatário;
III - por edital publicado no Diário Oficial da União, quando o seu destinatário não for localizado
 (...) 
Art. 3º As comunicações serão dirigidas ao responsável, ou ao interessado, ou ao dirigente de órgão ou entidade, ou ao representante legal ou ao procurador constituído nos autos, com poderes expressos no mandato para esse fim, por meio de:
I - correio eletrônico, fac-símile ou telegrama;
II - servidor designado;
III - carta registrada, com aviso de recebimento;
IV - edital publicado no Diário Oficial da União, quando o seu destinatário não for localizado, nas hipóteses em que seja necessário o exercício de defesa.
Art. 4º. Consideram-se entregues as comunicações:
I - efetivadas conforme disposto nos incisos I e II do artigo anterior, mediante confirmação da ciência do destinatário;
II - realizadas na forma prevista no inciso III do artigo anterior, com o retorno do aviso de recebimento, entregue comprovadamente no endereço do destinatário;
III - na data de publicação do edital no Diário Oficial da União, quando realizadas na forma prevista no inciso IV do artigo anterior.
§ 1º O endereço do destinatário deverá ser previamente confirmado mediante consulta aos sistemas disponíveis ao Tribunal ou a outros meios de informação, a qual deverá ser juntada ao respectivo processo.
 (...) 
 Bem se vê, portanto, que a validade da citação via postal não depende de que o aviso de recebimento seja assinado pelo próprio destinatário da comunicação, o que dispensa, no caso em tela, a entrega do AR em "mãos próprias". A exigência da norma é no sentido de o Tribunal verificar se a correspondência foi entregue no endereço correto, residindo aqui a necessidade de certeza inequívoca. 
 Não é outra a orientação da jurisprudência do TCU, conforme se verifica dos julgados a seguir transcritos:
São válidas as comunicações processuais entregues, mediante carta registrada, no endereço correto do responsável, não havendo necessidade de que o recebimento seja feito por ele próprio (Acórdão 3648/2013-TCU-Segunda Câmara, Relator José Jorge) ;
É prescindível a entrega pessoal das comunicações pelo TCU, razão pela qual não há necessidade de que o aviso de recebimento seja assinado pelo próprio destinatário. Entregandose a correspondência no endereço correto do destinatário, presume-se o recebimento da citação. (Acórdão 1019/2008-TCU-Plenário, Relator Benjamin Zymler) ;
As comunicações do TCU, inclusive as citações, deverão ser realizadas mediante Aviso de Recebimento - AR, via Empresa Brasileira de Correios e Telégrafos, bastando para sua validade que se demonstre que a correspondência foi entregue no endereço correto. (Acórdão 1526/2007-TCU-Plenário, Relator Aroldo Cedraz) .
 A validade do critério de comunicação processual do TCU foi referendada pelo Supremo Tribunal Federal, nos termos do julgamento do MS-AgR 25.816/DF, por meio do qual se afirmou a desnecessidade da ciência pessoal do interessado, entendendo-se suficiente a comprovação da entrega do "AR" no endereço do destinatário:
Ementa: agravo regimental. Mandado de segurança. Desnecessidade de intimação pessoal das decisões do tribunal de contas da união. art. 179 do regimento interno do TCU. Intimação do ato impugnado por carta registrada, iniciado o prazo do art. 18 da lei nº 1.533/51 da data constante do aviso de recebimento. Decadência reconhecida. Agravo improvido.
O envio de carta registrada com aviso de recebimento está expressamente enumerado entre os meios de comunicação de que dispõe o Tribunal de Contas da União para proceder às suas intimações.
O inciso II do art. 179 do Regimento Interno do TCU é claro ao exigir apenas a comprovação da entrega no endereço do destinatário, bastando o aviso de recebimento simples. 
Da revelia dos responsáveis Marta Virgínia Rocha Suarez e Sul Projetos Culturais Ltda - Me
 No caso vertente, a citação de cada um dos responsáveis (Marta Virgínia Rocha Suarez e Sul Projetos Culturais Ltda - Me) se deu de forma bastante cautelosa. Inicialmente, tentou-se notificar os responsáveis em seus endereços constantes na base de dados da Receita custodiada pelo TCU. Diante do insucesso em entregar os ofícios citatórios nestes endereços (peças 47 e 48) , buscou-se a notificação em endereços provenientes da base de dados do TSE custodiada pelo TCU (peças 50, 55, 56, 59, 60, 61 e 62) . Como a entrega dos ofícios citatórios nesses endereços também não ficou comprovada, promoveu-se a notificação por edital publicado no Diário Oficial da União (peças 64 e 63) 
 Importante destacar que, antes de promover a citação por edital, para assegurar a ampla defesa, buscaram-se outros meios possíveis para localizar e citar os responsáveis, nos limites da razoabilidade, fazendo juntar aos autos informação comprobatória dos diferentes meios experimentados que restaram frustrados, tal como se demonstrou no item anterior da presente instrução (Acórdão 4851/2017-TCU-Primeira Câmara, Relator Augusto Sherman) .
 Nos processos do TCU, a revelia não leva à presunção de que seriam verdadeiras todas as imputações levantadas contra os responsáveis, diferentemente do que ocorre no processo civil, em que a revelia do réu opera a presunção da verdade dos fatos narrados pelo autor (Acórdão 1009/2018-TCU-Plenário, Relator Bruno Dantas; 2369/2013-TCU-Plenário, Relator Benjamin Zymler e 2449/2013-TCU-Plenário, Relator Benjamin Zymler) . Dessa forma, a avaliação da responsabilidade do agente não pode prescindir da prova existente no processo ou para ele carreada. 
 Ao não apresentar sua defesa, os responsáveis deixaram de produzir prova da regular aplicação dos recursos sob sua responsabilidade, em afronta às normas que impõem aos gestores públicos a obrigação legal de, sempre que demandados pelos órgãos de controle, apresentar os documentos que demonstrem a correta utilização das verbas públicas, a exemplo do contido no art. 93 do Decreto-Lei 200/1967: "Quem quer que utilize dinheiros públicos terá de justificar seu bom e regular emprego na conformidade das leis, regulamentos e normas emanadas das autoridades administrativas competentes." 
 Mesmo as alegações de defesa não sendo apresentadas, considerando o princípio da verdade real que rege esta Corte, procurou-se buscar, em manifestações dos responsáveis na fase interna desta Tomada de Contas Especial, se havia algum argumento que pudesse ser aproveitado a seu favor. 
 No entanto, os responsáveis não se manifestaram na fase interna, não havendo, assim, nenhum argumento que possa vir a ser analisado e posteriormente servir para afastar as irregularidades apontadas.
 Em se tratando de processo em que a parte interessada não se manifestou acerca das irregularidades imputadas, não há elementos para que se possa efetivamente aferir e reconhecer a ocorrência de boa-fé na conduta dos responsáveis, podendo este Tribunal, desde logo, proferir o julgamento de mérito pela irregularidade das contas, conforme os termos dos §§ 2º e 6º do art. 202 do Regimento Interno do TCU. (Acórdão 2064/2011-TCU-Primeira Câmara (Relator Ubiratan Aguiar) , 6.182/2011-TCU-1ª Câmara (Relator Weber de Oliveira) , 4.072/2010-TCU-1ª Câmara (Relator Valmir Campelo) , 1.189/2009-TCU-1ª Câmara (Relator Marcos Bemquerer) , 731/2008-TCU-Plenário (Relator Aroldo Cedraz) .
 Dessa forma, os responsáveis Marta Virgínia Rocha Suarez e Sul Projetos Culturais Ltda - Me devem ser considerados revéis, nos termos do art. 12, § 3º, da Lei 8.443/1992, devendo as contas serem julgadas irregulares, condenando-os solidariamente ao débito apurado.
Prescrição da Pretensão Punitiva
 Vale ressaltar que a pretensão punitiva do TCU, conforme Acórdão 1441/2016-TCU-Plenário, Relator Benjamin Zymler, que uniformizou a jurisprudência acerca dessa questão, subordina-se ao prazo geral de prescrição indicado no art. 205 do Código Civil, que é de dez anos, contado da data de ocorrência da irregularidade sancionada, nos termos do art. 189 do Código Civil, sendo este prazo interrompido pelo ato que ordenar a citação, a audiência ou a oitiva dos responsáveis.
 No caso em exame, ocorreu a prescrição, visto que a omissão se deu em 1/2/2011 e o ato de ordenação da citação ocorreu em 26/4/2021.
CONCLUSÃO
 Em face da análise promovida na seção "Exame Técnico", verifica-se que os responsáveis Marta Virgínia Rocha Suarez e Sul Projetos Culturais Ltda - Me não lograram comprovar a boa e regular aplicação dos recursos, instados a se manifestar, optaram pelo silêncio, configurando a revelia, nos termos do § 3º, do art. 12, da Lei 8.443/1992. Ademais, inexistem nos autos elementos que demonstrem a boa-fé dos responsáveis ou a ocorrência de outras excludentes de culpabilidade.
 Verifica-se também que houve a prescrição da pretensão punitiva, conforme análise já realizada.
 Tendo em vista que não constam dos autos elementos que permitam reconhecer a boa-fé dos responsáveis, sugere-se que as suas contas sejam julgadas irregulares, nos termos do art. 202, § 6º, do Regimento Interno do TCU, com a imputação do débito atualizado monetariamente e acrescido de juros de mora, nos termos do art. 202, § 1º do Regimento Interno do TCU, descontado o valor eventualmente recolhido, com a aplicação da multa prevista no art. 57 da Lei 8.443/1992.
 Por fim, como não houve elementos que pudessem modificar o entendimento acerca das irregularidades em apuração, mantém-se a matriz de responsabilização presente na peça 31.
PROPOSTA DE ENCAMINHAMENTO
 Diante do exposto, submetemos os autos à consideração superior, propondo ao Tribunal:
considerar revéis os responsáveis Marta Virgínia Rocha Suarez (CPF: XXX.210.220-XX) e Sul Projetos Culturais Ltda - Me (CNPJ: 07.860.482/0001-07) , para todos os efeitos, dando-se prosseguimento ao processo, com fulcro no art. 12, § 3º, da Lei 8.443/1992; 
julgar irregulares, nos termos dos arts. 1º, inciso I, 16, inciso III, alíneas a e c, da Lei 8.443/1992, c/c os arts. 19 e 23, inciso III, da mesma Lei, as contas dos responsáveis Marta Virgínia Rocha Suarez (CPF: XXX.210.220-XX) e Sul Projetos Culturais Ltda - Me (CNPJ: 07.860.482/0001-07) , condenando-os solidariamente ao pagamento das importâncias a seguir especificadas, atualizadas monetariamente e acrescidas dos juros de mora, calculadas a partir das datas discriminadas até a data da efetiva quitação do débito, fixando-lhes o prazo de quinze dias, para que comprovem, perante o Tribunal, o recolhimento das referidas quantias aos cofres do Tesouro Nacional, nos termos do art. 23, inciso III, alínea "a", da citada lei, c/c o art. 214, inciso III, alínea "a", do Regimento Interno do TCU.  
Débitos relacionados à responsável Marta Virgínia Rocha Suarez (CPF: XXX.210.220-XX) em solidariedade com Sul Projetos Culturais Ltda - Me (CNPJ: 07.860.482/0001-07) :
	Data de ocorrência
	Valor histórico (R$) 

	28/2/2010
	19.090,00

	29/10/2009
	10.000,00

	28/1/2010
	10.000,00

	27/7/2009
	5.000,00

	21/10/2009
	7.000,00

	21/7/2010
	20.000,00

	27/7/2009
	6.000,00

	22/10/2009
	8.000,00

Valor atualizado do débito (com juros) em 8/3/2022: R$ 208.669,81.
autorizar, desde logo, a cobrança judicial das dívidas, caso não atendidas as notificações, na forma do disposto no art. 28, inciso II, da Lei 8.443/1992;
autorizar também, desde logo, se requerido, com fundamento no art. 26, da Lei 8.443, de 1992, c/c o art. 217, §1º do Regimento Interno do TCU, o parcelamento da (s) dívida (s) em até 36 parcelas, incidindo, sobre cada parcela, corrigida monetariamente, os correspondentes acréscimos legais, fixando-lhe o prazo de quinze dias, a contar do recebimento da notificação, para comprovar, perante o Tribunal, o recolhimento da primeira parcela, e de trinta dias, a contar da parcela anterior, para comprovar os recolhimentos das demais parcelas, devendo incidir, sobre cada valor mensal, atualizado monetariamente, os juros de mora devidos, no caso do débito, na forma prevista na legislação em vigor, alertando os responsáveis de que a falta de comprovação do recolhimento de qualquer parcela importará o vencimento antecipado do saldo devedor, nos termos do § 2º do art. 217 do Regimento Interno deste Tribunal; 
 enviar cópia do Acórdão a ser prolatado à Procuradoria da República no Estado de RS, nos termos do § 3º do art. 16 da Lei 8.443/1992, c/c o § 7º do art. 209 do Regimento Interno do TCU, para adoção das medidas cabíveis; e
enviar cópia do Acórdão que vier a ser proferido ao Secretaria Especial da Cultura e aos responsáveis, para ciência;
informar à Procuradoria da República no Estado de RS, ao Secretaria Especial da Cultura e aos responsáveis que a presente deliberação, acompanhada do Relatório e do Voto que a fundamenta, está disponível para a consulta no endereço www.tcu.gov.br/acordaos, além de esclarecer que, caso requerido, o TCU poderá fornecer sem custos as correspondentes cópias, de forma impressa; e
informar à Procuradoria da República no Estado de RS que, nos termos do parágrafo único do art. 62 da Resolução TCU 259/2014, os procuradores e membros do Ministério Público credenciados nesta Corte podem acessar os presentes autos de forma eletrônica e automática, ressalvados apenas os casos de eventuais peças classificadas como sigilosas, as quais requerem solicitação formal.
2.	O Ministério Público junto ao TCU, neste ato representado pela Procuradora-Geral Dra. Cristina Machado da Costa e Silva, discordou da proposta de encaminhamento, conforme manifestação a seguir transcrita (peça 71) :
Trata-se de tomada de contas especial (TCE) instaurada pela Secretaria Especial da Cultura, em desfavor da empresa Sul Projetos Culturais Ltda - Me e de sua dirigente, Senhora Marta Virginia Rocha Suarez, em razão de omissão no dever de prestar contas dos recursos captados no âmbito do projeto cultural Pronac 08-0756, que tinha por objeto "realizar programação cultural com espetáculos musicais, de dança, teatro e circo, paralela à Festiqueijo 2008, em Carlos Barbosa/RS".
2.	Apesar de concordarmos com a reprovação dos valores e subsistência da irregularidade, divergimos do encaminhamento alvitrado - com proposta de julgamento pela irregularidade das contas das responsáveis e imputação de débito solidário. Nossa discordância centra-se na questão preliminar sobre a incidência da prescrição das pretensões punitiva e ressarcitória neste caso concreto, a partir das disposições contidas na Lei n.º 9.873/1999. Muito embora a SecexTCE tenha reconhecido a ocorrência do instituto, restringiu sua conclusão à pretensão punitiva, tendo por fundamento os termos do Acórdão 1441/2016-TCU-Plenário, deliberação que, com as vênias de estilo, entendemos estar superada para fins de aplicação aos processos em andamento no Tribunal.
3.	Acerca da prescrição, este Parquet tem tratado a questão à luz da recente mudança jurisprudencial, consubstanciada na repercussão geral admitida pelo Supremo Tribunal Federal (STF) no Recurso Extraordinário 636.886 (tema 899) . A decisão do julgamento foi publicada em 20/4/2020, enunciando-se a tese de que "é prescritível a pretensão de ressarcimento ao erário fundada em decisão de Tribunal de Contas".
4.	Considerando as diretrizes aplicáveis ao exame prescricional nos termos que defendemos desde a novel jurisprudência adotada pela Corte Suprema, verifica-se que não houve, no caso em tela, a superação do prazo geral quinquenal previsto no art. 1°, caput, da Lei n.º 9.873/1999. Não obstante, identifica-se que foi ultrapassado o triênio ao qual se refere o §1º do art. 1º do mesmo diploma legal, conforme a seguir comentado.
5.	Na relação dos fatos de natureza interruptiva, pelo histórico da documentação constante nos autos, é possível identificar a ocorrência de lapso temporal superior a três anos - compreendido entre as datas da segunda notificação da responsável, cuja entrega ocorreu em 13/1/2012 (peça 15, p. 2) , e a expedição de ofício subsequente, no qual se reconhece não ter havido resposta às comunicações efetuadas, 23/9/2015 (peça 16) . Não há indicativo da prática de outros atos, de qualquer natureza, nesse interregno, que identifiquem atuação ativa do órgão ministerial sobre o processo.
6.	No período mencionado, portanto, observa-se que houve o transcurso de mais de três anos sem que houvesse qualquer movimentação processual, a caracterizar a ocorrência da previsão contida no art. 1.º, §1.º da Lei n.º 9.873/1999 e a inviabilizar o julgamento desta TCE pelo Tribunal.
7.	Trata-se, nesta hipótese verificada, da prescrição intercorrente, caracterizada pela inércia em procedimento administrativo paralisado por mais de três anos, pendente de julgamento ou despacho: foi excedido o triênio entre os marcos temporais mencionados no parágrafo precedente, sem que tenha ocorrido, na prática, durante esse lapso, qualquer ato processual. As consequências legais previstas são o arquivamento dos autos de ofício ou mediante requerimento da parte interessada, sem prejuízo da apuração da responsabilidade funcional decorrente da paralisação, se for o caso.
8.	Não olvidamos que a prescrição intercorrente é suscetível a interrupções na contagem do prazo com base em atos e expedientes de mero impulsionamento do processo, cuja documentação, por não ser materialmente relevante para a análise do controle externo, nem sempre se encontra acostada aos autos da TCE. Contudo, pautamos nossa conclusão pelo fato de haver relação direta entre os atos avaliados com intervalo de tempo superior a três anos. Tal contexto denota que houve longa inércia administrativa interna para apuração dos fatos relacionados à omissão, a qual foi, inclusive objeto de observação por parte da CGU, no respectivo relatório de auditoria (peça 34, p. 2) .
9.	Outrossim, tendo em vista a ocorrência da prescrição no caso concreto, ante a integração da norma do art. 1.º da Lei n.º 9873/1999, e considerando tratar-se de matéria de ordem pública, que a Lei Orgânica do TCU, seu Regimento Interno e demais normas regulamentares não dispõem sobre as hipóteses para sua identificação, e levando em conta, ainda, o disposto no art. 298 do Regimento Interno do TCU, impõe-se a aplicação subsidiária do Código de Processo Civil para a resolução de mérito deste processo de tomada de contas especial.
10.	Diante desse contexto, com as devidas vênias por divergir da Unidade Técnica, esta representante do Ministério Público manifesta-se no sentido de que o Tribunal delibere, em caráter definitivo quanto ao mérito, pela ocorrência da prescrição das pretensões ressarcitória e punitiva, na forma do art. 487, inciso II, do Código de Processo Civil, dando-se ciência aos responsáveis e órgãos interessados, com envio de cópia da documentação pertinente ao Ministério Público Federal e à Advocacia-Geral da União para subsidiar eventual ação de improbidade administrativa, e, por fim, arquivando-se o presente feito, com fundamento no art. 169, III, do Regimento Interno do TCU.
	É o relatório.

não há.

Procuradora-Geral Cristina Machado da Costa e Silva.

TOMADA DE CONTAS ESPECIAL. PROJETO CULTURAL PRONAC. OMISSÃO NO DEVER DE PRESTAR CONTAS. NÃO COMPROVAÇÃO DA REGULAR APLICAÇÃO DOS RECURSOS. IRREGULARIDADE DAS CONTAS, CONDENAÇÃO EM DÉBITO E APLICAÇÃO DE MULTA.

TOMADA DE CONTAS ESPECIAL (TCE)

Secretaria de Controle Externo de Tomada de Contas Especial (SecexTCE).

A Secretaria Especial da Cultura instaurou tomada de contas especial em desfavor da empresa Sul Projetos Culturais Ltda - ME e de sua dirigente, Sra. Marta Virginia Rocha Suarez, em razão de omissão no dever de prestar contas dos recursos captados no âmbito do projeto cultural Pronac 08-0756, que tinha por objeto realizar programação cultural com espetáculos musicais, de dança, teatro e circo, paralela à Festiqueijo 2008, em Carlos Barbosa/RS.
A Portaria 664/2008 autorizou a captação do valor de R$ 325.448,06, com prazo para execução dos recursos entre 28/10/2008 e 31/12/2010, recaindo o prazo para prestação de contas em 30/1/2011.
Desse total, a empresa proponente captou o valor de R$ 85.090,00, conforme atestam os recibos (peça 8) . Entretanto, não prestou contas dos recursos captados.
Os responsáveis, instados a se pronunciar nos autos, mediante citação (peças 45, 46, 53-55, 57 e 58) , conforme editais publicados no D.O.U. e acostados às peças 63 e 64, deixaram transcorrer in albis o prazo que lhes foi concedido, restando caracterizada sua revelia, nos termos do art. 12, § 3º, da Lei 8.443/1992.
A citação editalícia decorreu do insucesso em entregar as notificações nos endereços constantes da base de dados da Receita custodiada pelo TCU e nos demais pesquisados pela unidade técnica.
A unidade técnica propôs o julgamento pela irregularidade das contas dos responsáveis, com condenação em débito e aplicação de multa.
O membro do Ministério Público junto ao TCU, neste ato representado pela ProcuradoraGeral, Dra. Cristina Machado da Costa e Silva, discordou da proposta de encaminhamento sugerida pela unidade técnica, pugnando pelo arquivamento dos autos ante a caracterização da prescrição das pretensões ressarcitória e punitiva à luz das regras contidas na Lei 9.873/1999 (peça 71) .
Feito esse breve histórico, passo ao exame de mérito deste processo.
De início, aplico aos responsáveis os efeitos da revelia previstos no art. 12, § 3º, da Lei 8.443/1992, dando-se ordinário seguimento ao processo.
Deixo de acolher a preliminar de prescrição suscitada pelo Ministério Público junto ao TCU.
 Sobre o tema, filio-me ao entendimento de que o RE 636.886 deliberou pela aplicação da Lei 6.830/1980 (Lei de Execução Fiscal) à ação de execução de acórdão do TCU e somente nessa etapa processual. Nada mencionou, entretanto, sobre o prazo para a constituição do título executivo, referente ao acórdão condenatório.
Essa posição coincide com o que restou decidido pelo STF no julgamento dos embargos opostos pela União naquele recurso extraordinário, como pode ser visto na seguinte passagem do voto do relator, e. Min. Alexandre de Moraes:
Nenhuma consideração houve acerca do prazo para constituição do título executivo, até porque esse não era o objeto da questão cuja repercussão reconhecida no Tema 899, que ficou adstrito, como sobejamente já apontado, à fase posterior a formação do título. 
Diante disso, considerando que recentes decisões deste Tribunal adotaram a tese da imprescritibilidade da pretensão ressarcitória no âmbito do controle externo (Acórdão 5236/2020-TCU-Primeira Câmara, 6.171/2020-TCU-2ª Câmara, 6.084/2020-TCU-1ª Câmara, 5.681/2020-TCU-2ª Câmara, 6.846/2020-TCU-2ª Câmara, 6.676/2020-TCU-2ª Câmara, 6.707/2020-TCU-2ª Câmara, 6.473/2020-TCU-1ª Câmara, 6.466/2020-TCU-1ª Câmara, 6.465/2020-TCU-1ª Câmara, dentre outros) , opto por seguir a mesma linha nestes autos, aplicando-se tal entendimento para o débito e mantendo-se a posição vigente nesta Casa quanto ao prazo prescricional da pretensão punitiva, nos termos do que restou decidido no incidente de uniformização de jurisprudência apreciado pelo Acórdão 1441/2016-TCU-Plenário.
Além disso, destaco inexistir, na legislação pátria, prazo prescricional especificamente estabelecido para os processos que tramitam no âmbito deste Tribunal. Não há regramento para o início da contagem do prazo prescricional e suas eventuais interrupções. A Suprema Corte, no julgado paradigmático, não apontou que norma, das atualmente existentes, deveria ser adotada para modular os casos de que tratou.
15.	Até que sobrevenham todos esses esclarecimentos e definições, não seria possível a imediata aplicação, com a devida segurança, da tese fixada pelo STF no âmbito do TCU. 
No mérito, não foram juntados aos autos os documentos que poderiam comprovar a regular aplicação dos recursos disponibilizados, haja vista a omissão no dever de prestar contas.
Adequada, portanto, a proposta da unidade técnica de julgar irregulares as contas dos responsáveis, com a condenação à restituição dos valores por eles geridos, cuja aplicação não restou comprovada.
Encontra-se caracterizada nos autos a prescrição da pretensão punitiva deste Tribunal, motivo pelo qual deixo de propor a aplicação de multa ao responsável. De fato, a omissão se deu em 1º/2/2011 e o ato que determinou a citação foi expedido em 26/4/2021 (peça 42) , depois, portanto, do interregno de dez anos previsto no art. 205 do Código Civil, utilizado subsidiariamente por este Tribunal, conforme Acórdão 1441/2016-TCU-Plenário.
	Dessa forma, voto pela adoção da minuta de acórdão que trago à consideração deste colegiado.
TCU, Sala das Sessões, em 21 de junho de 2022.
Ministro VITAL DO RÊGO 
Relator